ACORDAO-COMPLETO-2410707

ACÓRDÃO 5706/2020 ATA 16/2020 - SEGUNDA CÂMARA

VISTOS, relatados e discutidos estes autos em que se analisam atos de concessão de aposentadoria emitidos pela Universidade Federal do Rio Grande do Norte em benefício de ex-servidores. 
ACORDAM os Ministros do Tribunal de Contas da União, reunidos em Sessão da 2ª Câmara, ante as razões expostas pelo Relator, e com fulcro nos incisos III e IX do art. 71 da Constituição Federal e nos arts. 1º, inciso V, e 39, inciso II, da Lei 8.443/1992, c/c o art. 259, inciso II, do Regimento Interno/TCU, em:
9.1. considerar legais as concessões de aposentadoria em favor dos Srs. Glaucio Teófilo Câmara de Sá e José André Braulino Júnior, e ordenar o registro dos correspondentes atos;
9.2. considerar prejudicado o exame do ato de concessão de aposentadoria do Sr. Aldo Bazílio, por perda de objeto, em razão de seu falecimento, nos termos do art. 7º, inciso I, da Resolução/TCU 206/2007; 
9.3. considerar ilegal a concessão de aposentadoria do Sr. Francisco de Assis Braz, negando registro ao correspondente ato; 
9.4. dispensar o ressarcimento das quantias indevidamente recebidas de boa-fé pelo interessado indicado no subitem precedente, consoante o disposto no Enunciado 106 da Súmula da Jurisprudência do TCU;
9.5. determinar à Universidade Federal do Rio Grande do Norte, em relação ao ato indicado no subitem 9.3 acima, que:
9.5.1. no prazo de 15 (quinze) dias, a contar da ciência desta Deliberação, abstenha-se de realizar pagamentos referentes à parcela indevida de "hora extra", sujeitando-se a autoridade administrativa omissa à responsabilidade solidária, nos termos do art. 262, caput, do Regimento Interno/TCU;
9.5.2. dê ciência, no prazo de 15 (quinze) dias, a contar do recebimento da notificação deste Acórdão, do inteiro teor desta Deliberação ao Sr. Francisco de Assis Braz, encaminhando a este Tribunal, no prazo de 30 (trinta) dias, comprovante da referida ciência;
9.5.3. alerte o interessado de que o efeito suspensivo proveniente da interposição de possíveis recursos perante o TCU não o exime da devolução dos valores percebidos indevidamente após a respectiva notificação, caso os recursos não sejam providos;
9.6. esclarecer à unidade jurisdicionada que poderá emitir novo ato de concessão, livre da irregularidade indicada neste processo, submetendo-o a este Tribunal, nos termos da IN/TCU 78/2018.

Atos de concessão de aposentadoria em que se discute a percepção de hora extra judicial.

Segunda Câmara

Universidade Federal do Rio Grande do Norte.

3. Interessados:  Aldo Bazílio (XXX.356.264-XX); Francisco de Assis Braz (XXX.108.834-XX); Glaucio Teófilo Câmara de Sá (XXX.701.814-XX); José André Braulino Júnior (XXX.885.774-XX).

13.1. Ministros presentes: Ana Arraes (Presidente), Augusto Nardes, Aroldo Cedraz e Raimundo Carreiro.
13.2. Ministro-Substituto presente: Marcos Bemquerer Costa (Relator).

MARCOS BEMQUERER

Adoto como Relatório, com os pertinentes ajustes de forma, a instrução da Secretaria de Fiscalização de Pessoal - Sefip, por meio da qual os atos de concessão de aposentadoria objetos destes autos foram assim analisados (peças 8 e 9) : 
"INTRODUÇÃO
1. Trata-se de atos de concessão de aposentadoria de Aldo Bazílio, Francisco de Assis Braz, Glaucio Teófilo Câmara de Sá e José André Braulino Júnior, ex-servidores da Universidade Federal do Rio Grande do Norte.
2. Os atos foram submetidos, para fim de registro, à apreciação do Tribunal de Contas da União (TCU) , de acordo com o art. 71, inciso III, da Constituição Federal. O cadastramento e a disponibilização ao TCU ocorreram por intermédio do Sistema de Apreciação e Registro de Atos de Admissão e Concessões, na forma dos arts. 2º, caput e incisos I a VI, e 4º, caput, da então vigente Instrução Normativa/TCU 55/2007.
EXAME TÉCNICO
Procedimentos preliminares aplicados
3. Os procedimentos para exame, apreciação e registro de atos de pessoal encontram-se estabelecidos, atualmente, na Instrução Normativa/TCU 78/2018 e na Resolução/TCU 206/2007. Essas normas dispõem, respectivamente, em seus arts. 4º, § 2º, e 3º, § 3º que os atos de pessoal disponibilizados por meio do Sistema de Apreciação e Registro de Atos de Admissão e Concessões devem ser submetidos a crítica preliminar automatizada do próprio sistema, com base em parâmetros predefinidos.
4. Relativamente aos atos de concessão de aposentadoria, as rotinas de crítica das informações cadastradas no Sistema de Apreciação e Registro de Atos de Admissão e Concessões foram elaboradas e validadas levando-se em conta as peculiaridades desses atos. Os itens de verificação do sistema compreendem prazos e fundamentos legais, assim como eventuais ocorrências de acumulação. Trata-se de verificações mais abrangentes, minuciosas e precisas do que aquelas que podem ser realizadas por mãos humanas, proporcionando um nível de segurança ainda maior.
5. Além da crítica automatizada, há verificação humana adicional no caso de haver alertas do sistema ou informações não formatadas, como esclarecimentos do gestor ou do controle interno. 
6. Na ocorrência de períodos de tempo relativos à contagem ponderada decorrente do exercício de atividade insalubre, as rotinas incluem a verificação do atendimento dos requisitos estabelecidos nos Acórdãos 2.008/2006 e 911/2014, ambos do Plenário. Constatado o não atendimento, tais períodos são automaticamente excluídos da contagem do tempo. 
7. Também são excluídos da contagem outros períodos de tempo cujo cômputo a jurisprudência do TCU entende, a princípio, ser irregular. São exemplos os períodos de tempo rural, aluno aprendiz, estágio, residência médica, exercício da advocacia e aqueles obtidos por justificação judicial. Trata-se de vedações para as quais a jurisprudência do TCU também prevê exceções, mas, nesses casos, a verificação do atendimento dos requisitos exige a apresentação de documentação comprobatória. Portanto, na ocorrência de qualquer desses períodos, são eles excluídos da contagem.
8. Assim, os períodos de tempo impugnáveis pelo TCU são excluídos quando da verificação da implementação dos requisitos temporais para se inativar na forma originalmente deferida pelo gestor de pessoal. Em outras palavras, são contabilizados apenas os períodos de tempo sem possibilidade de impugnação com base na lei e na jurisprudência aplicáveis.
Exame das constatações
9. Ao submeter o ato de aposentadoria do interessado Francisco de Assis Braz à crítica automatizada, detectou-se o pagamento de parcela remuneratória decorrente de decisão judicial no valor de R$ 738,27.
10. Em consulta à ficha financeira obtida no Siape (peça 2) , detectamos que tal parcela trata-se de vantagem relativa à decisão judicial que concedeu o pagamento de horas suplementares (horas extras) , nos termos do art. 59 do Decreto-lei 5.452/1943, que aprovou a Consolidação das Leis do Trabalho (CLT) . 
11. O entendimento do TCU, balizado pela Decisão 100/2002 - TCU - Segunda Câmara, é pacífico no sentido de que a incorporação de horas extras à remuneração do servidor que passou de celetista a estatutário encontra óbice intransponível na ausência de previsão legal.
12. As exceções seriam os casos em que houve decisão judicial que garantiu a continuidade do pagamento com vistas a garantir a irredutibilidade da remuneração anteriormente recebida pelos novos servidores quando ainda se encontravam sob o regime celetista.
13. Nesses casos, a parcela deve ser paga na forma de vantagem pessoal nominalmente identificada (VPNI) , devendo ser gradualmente compensada, até sua completa absorção, pelos reajustes subsequentes de remuneração. 
14. As reiteradas decisões nesse mesmo sentido culminaram na edição do Enunciado 241 da Súmula da Jurisprudência do TCU:
'As vantagens e gratificações incompatíveis com o Regime Jurídico Único, instituído pela Lei nº 8.112, de 11-12-90, não se incorporam aos proventos nem à remuneração de servidor cujo emprego, regido até então pela legislação trabalhista, foi transformado em cargo público por força do art. 243 do citado diploma legal.'
15. Esse entendimento do TCU é corroborado pelo Supremo Tribunal Federal, conforme se constata na ementa do acórdão prolatado nos autos do Mandado de Segurança 22.455-DF: 
'EMENTA: 1. Mandado de segurança contra ato imputado ao Presidente do Tribunal de Contas da União. Ato administrativo que determinou a suspensão de pagamento de horas extras incorporadas aos salários dos impetrantes, por decisão do TCU.
2. Entendimento assente no Tribunal de Contas deflui da aplicação de preceitos atinentes à limitação que as normas administrativas impõem à incidência da legislação trabalhista sobre os servidores públicos regidos pela CLT, à época em que tal situação podia configurar-se.
3. Entendimento no sentido de que não é possível a coexistência das vantagens dos dois regimes funcionais. Ao ensejo da transferência do impetrante para o sistema estatutário, ut Lei nº 8.112/90, há de ter o regime próprio desta Lei, ressalvada, tão só, a irredutibilidade dos salários. 
4. Mandado de segurança indeferido.'
16. No caso tratado neste processo, há que se considerar que já não subsiste a situação fática e jurídica que motivou a decisão judicial que determinou o pagamento destacado de horas extras. Isso porque todas as carreiras de servidores públicos já foram reestruturadas por lei posteriormente à edição da Lei 8.112/1990, o que implica novas tabelas remuneratórias. Especificamente no caso do interessado, cita-se as Leis 11.091/2005 e 12.772/2012. 
17. Assim, não há que se invocar a coisa julgada, pois, 'a coisa julgada é limitada pela situação jurídica sob cuja órbita se configurou' (voto condutor do Acórdão 6739/2010-TCU-Primeira Câmara, de relatoria do Ministro Walton Alencar Rodrigues) . 
18. Vale, aqui, transcrever trecho do voto condutor do Acórdão 1857/2003-TCU-Plenário, de relatoria do Ministro Adylson Motta:
'Não é demais lembrar que os efeitos da decisão judicial referente a relação jurídica continuativa só perduram enquanto subsistir a situação de fato ou de direito que lhe deu causa, conforme se depreende do disposto no art. 471, inciso I, do Código de Processo Civil. No tema em estudo, o que se pleiteia, em regra, é o pagamento de antecipação salarial aos autores. Ocorre que o reajuste posterior dos vencimentos incorpora o percentual concedido por força da decisão judicial, modificando a situação de fato que deu origem à lide, pois, em tese, elimina o então apontado déficit salarial. Por outro lado, o art. 468 do CPC dispõe que a força de lei inter partes, que caracteriza a sentença, restringe-se aos limites da lide e das questões decididas. Logo, manter o pagamento das parcelas antecipadas após o reajuste da data-base, sem que isso tenha sido expressamente pedido e determinado, é extrapolar os limites da lide.
Em suma, não representa afronta à coisa julgada a decisão posterior deste Tribunal que afaste pagamentos oriundos de sentenças judiciais cujo suporte fático de aplicação já se tenha exaurido e que não tenham determinado explicitamente a incorporação definitiva da parcela concedida.'
19. Na mesma linha, os acórdãos proferidos pelo Supremo Tribunal Federal nos autos do Recurso Extraordinário 241.884-ES e do Mandado de Segurança 11.145-DF, cujas ementas se reproduzem a seguir:
'Professores do Estado do Espírito Santo: aplicação de lei local que determinara a incorporação ao vencimento-base da gratificação de regência de classe: inexistência de violação às garantias constitucionais do direito adquirido e da irredutibilidade de vencimentos (CF, art. 37, XV) . É firme a jurisprudência do STF no sentido de que a garantia do direito adquirido não impede a modificação para o futuro do regime de vencimentos do servidor público. Assim, e desde que não implique diminuição no quantum percebido pelo servidor, é perfeitamente possível a modificação no critério de cálculo de sua remuneração.' (RE 241.884-ES) . 
'MANDADO DE SEGURANÇA. SERVIDOR PÚBLICO APOSENTADO. LEI N. 10.475/2002. COISA JULGADA. PERCEPÇÃO DOS 26,05% DA URP DE 1989. 1. Não há ofensa à coisa julgada material quando ela é formulada com base em uma determinada situação jurídica que perde vigência ante o advento de nova lei que passa a regulamentar as situações jurídicas já formadas, modificando o status quo anterior. 2. Segurança denegada.' (MS 11.145-DF) .
20. Também nesse sentido foi o entendimento do Superior Tribunal de Justiça no Mandado de Segurança 11.145-DF:
'1. Não há ofensa à coisa julgada material quando ela é formulada com base em uma determinada situação jurídica que perde vigência ante o advento de nova lei que passa a regulamentar as situações jurídicas já formadas, modificando o status quo anterior. 2. Segurança denegada.'
21. A supressão do pagamento destacado da parcela não caracteriza, portanto, desrespeito à coisa julgada, mas, sim, mera equalização da remuneração em face de panorama jurídico posterior.
22. Assim, visto que a supramencionada vantagem judicial estava efetivamente sendo paga para o interessado na vigência de sua aposentadoria, o ato deve ser apreciado pela ilegalidade com recusa de registro, nos termos do art. 260, § 1º, do Regimento Interno do TCU. 
23. Cabe, ainda, na forma dos arts. 262, caput, do Regimento Interno do TCU, 8º, caput, da Resolução/TCU 206/2007 e 15, caput, da Instrução Normativa/TCU 55/2007, proposta de determinar ao órgão de origem que, no prazo de quinze dias, faça cessar os pagamentos decorrentes do ato impugnado. 
24. Adicionalmente, com base nos arts. 262, § 2º, do Regimento Interno/TCU e 15, § 1º, da Instrução Normativa/TCU 55/2007, cabe determinar ao órgão de origem que, no prazo de trinta dias, emita novo ato, livre da irregularidade apontada.
25. Quanto aos valores indevidos já pagos, sua percepção de boa-fé por parte do interessado fundamenta a aplicação do Enunciado 106 da Súmula da Jurisprudência do TCU, dispensando-se a devolução. 
26. Para maior clareza do acórdão a ser prolatado, é pertinente esclarecer ao interessado que essa dispensa alcança apenas os valores recebidos de boa-fé até a data de ciência do acórdão pelo órgão de origem. Assim, no caso de não provimento de recurso eventualmente interposto, deverão ser repostos os valores recebidos após aquela ciência. 
27. Por fim, vale destacar que o ato em análise foi disponibilizado ao TCU há menos de cinco anos. Portanto, segundo o entendimento estabelecido no Acórdão 587/2011-TCU-Plenário, não é necessária a instauração do contraditório.
28. Quanto aos demais atos de aposentadoria, as análises realizadas nos atos de concessão de aposentadoria de Aldo Bazílio, Glaucio Teófilo Câmara de Sá e José André Braulino, esta Unidade Técnica considera que os atos em tela podem receber a chancela de legalidade e o registro por esta Egrégia Corte.
CONCLUSÃO
29. Verificou-se o pagamento, nos proventos, de parcela relativa à decisão judicial que concedeu incorporação de horas extras à remuneração do servidor Francisco de Assis Braz que passara de celetista a estatutária. 
30. Contudo, é irregular a continuidade do pagamento destacado dessa parcela após o advento subsequente de lei que aprovou novo plano da carreira. Isso porque a nova estrutura remuneratória vigente alterou substancialmente a situação fática e jurídica que fundamentara a decisão judicial. 
31. Assim, cabe proposta de que o ato seja considerado ilegal, recusando-se o seu registro. 
32. Cabe, ainda, determinar ao órgão de origem que faça cessar o pagamento indevido e emita novo ato, livre da irregularidade apontada.
33. Quanto aos valores indevidos já pagos, a sua percepção de boa-fé permite a aplicação do Enunciado 106 da Súmula da Jurisprudência do TCU, dispensando-se a devolução.
PROPOSTA DE ENCAMINHAMENTO
34. Ante o exposto, com fundamento nos arts. 71, inciso III, da Constituição Federal, 1o, inciso V, e 39, incisos I e II, da Lei 8.443/1992 e 260, § 1º e 5º, do Regimento Interno/TCU, bem como art. 7º, § 4º da IN/TCU 78/2018, propõe-se:
a) considerar ilegal e recusar registro ao ato de concessão de aposentadoria do servidor Francisco de Assis Braz (CPF: XXX.108.834-XX) , com base nos arts. 71, inciso III, da Constituição Federal, 1º, inciso V, e 39, inciso II, da Lei 8.443/1992 e 260, § 1º, do Regimento Interno/TCU;
b) dispensar a devolução dos valores indevidamente recebidos até a data da ciência, pelo órgão de origem, do acórdão que vier a ser proferido, com base no Enunciado 106 da Súmula da Jurisprudência do TCU;
c) determinar à Universidade Federal do Rio Grande do Norte que:
c.1) faça cessar os pagamentos decorrentes do ato impugnado, comunicando ao TCU, no prazo de quinze dias, as providências adotadas, nos termos dos arts. 262, caput, do Regimento Interno/TCU, 8º, caput, da Resolução/TCU 206/2007 e 15, caput, da Instrução Normativa/TCU 55/2007;
c.2) emita novo ato, livre da irregularidade apontada, submetendo-o ao TCU pelo Sistema de Apreciação e Registro de Atos de Admissão e Concessões (Sisac) no prazo de trinta dias, nos termos dos arts. 262, § 2º, do Regimento Interno do TCU e 15, § 1º, da Instrução Normativa/ TCU 55/2007;
c.3) observe, antes de submeter o ato a registro deste Tribunal, o correto preenchimento das informações do formulário Sisac, que deverão está em consonância com os proventos efetivamente pagos pelo interessado na vigência do ato de aposentadoria; 
c.4) informe ao interessado o teor do acórdão que vier a ser prolatado, esclarecendo-lhe que, no caso de não provimento de recurso eventualmente interposto, deverão ser repostos os valores recebidos após a ciência do acórdão pelo órgão de origem, encaminhando ao TCU, no prazo de trinta dias, comprovante da data de ciência pelo interessado.
d) considerar LEGAL e conceder o registro do ato de Aldo Bazílio (CPF: XXX.356.264-XX) , Glaucio Teófilo Câmara de Sá (CPF: XXX.701.814-XX) e José André Braulino Júnior (CPF: XXX.885.774-XX) ."
2.	O Ministério Público junto ao TCU, representado pelo Procurador Júlio Marcelo de Oliveira, discordou da proposta da Sefip com relação ao ato de aposentadoria do Sr. Aldo Bazílio. Eis o excerto parecer do Parquet  (peça 10) :
"A Secretaria de Fiscalização de Pessoal manifestou-se pela ilegalidade da concessão de Francisco de Assis Braz (peça 4) , em razão de pagamentos indevidos de horas extras, e pela legalidade dos demais atos.
 O servidor Aldo Bazílio (peça 3) também deveria ter o ato considerado ilegal, em razão da percepção de horas extras, pelos mesmos motivos apresentados pela unidade técnica, em relação ao ato de Francisco de Assis Braz (peça 4) . 
Nada obstante tal fato, consulta ao Sistema Informatizado de Controle de Óbitos - Sisobi revela que o servidor faleceu em 23/11/2019. Ao caso concreto incide o disposto no inciso I do art. 7º da Resolução TCU 206/2007, com a redação dada pela Resolução TCU 237/2010: 
'Art. 7º O Tribunal poderá considerar prejudicado, por perda de objeto, o exame dos atos de: I - concessão cujos efeitos financeiros tenham se exaurido antes de seu processamento pela Corte, seja pelo falecimento dos favorecidos, seja pelo advento do termo final das condições objetivas necessárias à manutenção do benefício; Norma similar está contida no art. 260, § 5º, do Regimento Interno do TCU: 
§ 5º O Tribunal poderá considerar prejudicado, por perda de objeto, o exame dos atos de admissão e concessão cujos efeitos financeiros tenham se exaurido antes de sua apreciação.' 
Os proventos da pensão instituída pelo servidor não contêm a parcela paga a título de horas extras, conforme se observa do Ato e-Pessoal 4.576/2020, que se encontra no controle interno desde 13/3/2020. Consulta ao Siapenet ratifica a ausência dessa rubrica nos valores da pensão.
Ante o exposto, o Ministério Público de Contas manifesta-se por que seja considerado prejudicado, por perda de objeto, o exame do ato de aposentadoria em favor de Aldo Bazílio (peça 3) , em face do seu falecimento, e aquiesce à proposta da unidade técnica quanto às demais concessões."
	É o Relatório.

não há.

Procurador Júlio Marcelo de Oliveira.

PESSOAL. APOSENTADORIA. HORA EXTRA JUDICIAL. INCOMPATIBILIDADE DE VANTAGEM TRABALHISTA DO REGIME CELETISTA COM O REGIME ESTATUTÁRIO. PRECEDENTES E SÚMULA DE JURISPRUDÊNCIA DO TCU. ILEGALIDADE DE UMA CONCESSÃO, COM NEGATIVA DE REGISTRO DO ATO. PREJUDICADO O EXAME DE UM ATO, POR PERDA DE OBJETO, EM RAZÃO DO FALECIMENTO DO INTERESSADO. LEGALIDADE DE DUAS CONCESSÕES, COM REGISTRO DOS CORRESPONDENTES ATOS. DETERMINAÇÕES. 1. A hora extra judicial é vantagem própria do regime celetista e, por isso, incompatível com o regime estatutário. 2. A manutenção de pagamentos relativos à vantagem de hora extra judicial apenas seria admissível se fosse necessário assegurar, imediatamente após a transposição ao Regime Jurídico Único, a irredutibilidade da remuneração. 3. Nessa hipótese, a vantagem seria paga sob a forma de Vantagem Pessoal Nominalmente Identificada - VPNI e paulatinamente compensada nos aumentos subsequentes conferidos ao funcionalismo, até seu completo desaparecimento.

APOSENTADORIA (APOS)

Secretaria de Fiscalização de Pessoal - Sefip.

Em apreciação atos de concessão de aposentadoria emitidos pela Universidade Federal do Rio Grande do Norte em benefício de Aldo Bazílio, Francisco de Assis Braz, Glaucio Teófilo Câmara de Sá e José André Braulino Júnior, ex-servidores daquela instituição de ensino.
2.	 	A Secretaria de Fiscalização de Pessoal - Sefip constatou no ato do Sr. Francisco de Assis Braz pagamento de parcela remuneratória referente à hora extra decorrente de decisão judicial. 
3.	  	Assim, a unidade instrutiva, com base na jurisprudência pacificada do TCU sobre a hora extra judicial, propôs a ilegalidade da concessão de aposentadoria do Sr. Francisco de Assis Braz, com a negativa de registro de seu ato, e a legalidade das demais concessões constantes destes autos, com os correspondentes registros dos atos.
4.	O Ministério Público junto ao TCU, representado pelo Procurador Júlio Marcelo de Oliveira, discordou da proposta de encaminhamento formulada pela unidade técnica quanto ao desfecho do ato concessório do Sr. Aldo Bazílio. 
5.	O Parquet apontou haver na concessão do Sr. Aldo Bazílio pagamento de horas extras, nos mesmos moldes constantes do ato do Sr. Francisco de Assis Braz. Tal situação imporia a ilegalidade da concessão não fosse o falecimento do interessado, ocorrido em 23/11/2019, o que atrai a incidência das disposições do art. 7º, inciso I, Resolução TCU 206/2007, para considerar prejudicado o exame do referido ato, por perda de objeto. 
6.	Acolho, desde logo, a proposta da Sefip, com os ajustes indicados pelo Ministério Público junto ao TCU. 
7.		De início, cabe consignar que os atos concessórios objetos destes autos foram disponibilizados ao TCU em 14/12/2015 (peça 3) , 11/09/2015 (peça 4) e 13/11/2015 (peças 5 e 6) , portanto, há menos de cinco anos. 
8.	Quanto à hora extra judicial, está pacificado, no âmbito do TCU, o entendimento de que tal parcela é uma vantagem própria do regime celetista e, por isso, incompatível com o regime estatutário da Lei 8.112/1990. 
9.	A manutenção de pagamentos relativos a essa rubrica, no novo regime, apenas seria admissível na forma de Vantagem Pessoal Nominalmente Identificada - VPNI para gradualmente ser compensada nos aumentos subsequentes conferidos ao funcionalismo, até seu completo desaparecimento. Eis alguns enunciados extraídos da Jurisprudência Selecionada do TCU: 
"A hora extra judicial é vantagem própria do regime celetista e, por isso, incompatível com o regime estatutário. A manutenção de pagamentos relativos a essa vantagem apenas seria admissível se fosse necessário assegurar, imediatamente após a transposição ao Regime Jurídico Único (RJU) , a irredutibilidade da remuneração. Nessa hipótese, a vantagem seria paga sob a forma de VPNI e paulatinamente compensada nos aumentos subsequentes conferidos ao funcionalismo, até seu completo desaparecimento." (Acórdãos 831/2019, rel. Min. Ana Arraes, e 5.922/2014, rel. Min. José Jorge, ambos da 2ª Câmara; Acórdãos 2.828/2016, rel. Min. Benjamin Zymler, 2.420/2017, rel. Min. Subst. Weder de Oliveira, 3.787/2020, rel. Min. Vital do Rêgo, todos da 1ª Câmara) .  
"Não cabe incorporar a remuneração de horas extraordinárias prestadas por servidor submetido ao regime CLT, em face da peculiaridade das normas administrativas que regem o serviço público, limitadoras da incidência de legislação trabalhista. Aceita-se essa incorporação a partir do princípio da irredutibilidade de remuneração, sob a forma de vantagem pessoal nominalmente identificada." (Acórdão 1176/2007-TCU-Primeira Câmara,  rel. Min. Augusto Nardes) .
10.	 A propósito, a matéria há tempo já se encontra sumulada nesta Corte de Contas: 
 "As vantagens e gratificações incompatíveis com o Regime Jurídico Único, instituído pela Lei nº 8.112, de 11-12-90, não se incorporam aos proventos nem à remuneração de servidor cujo emprego, regido até então pela legislação trabalhista, foi transformado em cargo público por força do art. 243 do citado diploma legal." (Enunciado 241 da Súmula de Jurisprudência do TCU) 
11.	Conforme apuração feita pela Sefip, a situação fática e jurídica que motivou a decisão judicial que determinou o pagamento das horas extras já não mais subsiste, porquanto as carreiras dos servidores públicos foram reestruturadas após o advento da Lei 8.112/1990, impondo novas tabelas remuneratórias. E, no caso do Sr. Francisco de Assis Braz, houve a reestruturação por meio das Leis 11.091/2005 e 12.772/2012, que o alcançou no período de sua atividade laboral.
12.	Portanto, se não mais permanece a situação de fato e de direito que deu causa a decisão judicial de pagamento de hora extra, tem-se que a exclusão dessa parcela dos proventos do interessado não constitui descumprimento à coisa julgada.
13.	Nesse sentido, transcrevo excerto do voto condutor do Acórdão 3787/2020-TCU-Primeira Câmara, rel. Min. Vital do Rêgo, em que essa questão foi bem abordada, inclusive trazendo decisão do Supremo Tribunal Federal com repercussão geral:
"11. No que tange às pensões instituídas por [instituidores 3, 4, 5 e 5], que ainda contemplam pagamentos decorrentes de hora extra oriunda do regime da CLT com fundamento em decisão judicial transitada em julgado, em adição ao que sustentou a unidade técnica convém mencionar, sobre essa questão que, nos termos do Enunciado 241, da Súmula de Jurisprudência do TCU, 'as vantagens e gratificações incompatíveis com o Regime Jurídico Único, instituído pela Lei 8.112, de 11/12/90, não se incorporam aos proventos nem à remuneração de servidor cujo emprego, regido então pela legislação trabalhista, foi transformado em cargo público por força do art. 243 do citado diploma legal'. Portanto, o pagamento da sobredita parcela decorrente da hora extra, não encontra resguardo na jurisprudência desta Corte de Contas.
12. In casu, não há que se falar em ofensa ao princípio da coisa julgada, que em tese ampararia a continuidade do pagamento da parcela em análise. Nesse sentido, ensinava o saudoso Ministro Teori Zavascki que se determinada decisão de mérito afirmou que uma relação jurídica existe ou que tem certo conteúdo, é porque supôs a existência de determinado comando normativo (norma jurídica) e de determinada situação de fato (suporte fático de incidência) ; se afirmou que determinada relação jurídica não existe, supôs a inexistência ou do comando normativo ou da situação de fato afirmada pelo litigante interessado. Nesse contexto, a alteração de qualquer desses elementos compromete o silogismo original da sentença porque estará alterado o silogismo do fenômeno de incidência por ela apreciado: a relação jurídica que antes existia deixou de existir e vice-versa.
13. Daí afirmar-se que a força do comando sentencial tem uma condição implícita, a da cláusula rebus sic stantibus, e significa que ela atua enquanto se mantiverem íntegras as situações de fato e de direito existentes quando da prolação da sentença. Alterada a situação de fato (muda o suporte fático, mantendo-se o estado da norma) ou de direito (muda o estado da norma, mantendo-se o estado de fato) , ou dos dois, a sentença deixa de ter a força de lei entre as partes, que até então mantinha.
14. Nos casos das pensões instituídas por [instituidores 3, 4, 5 e 6], as decisões judiciais proferidas no âmbito do poder judiciário garantiram, aos instituidores, uma vantagem do regime celetista quando seu vínculo com a administração se dava por meio da CLT. Assim, a partir da alteração do regime jurídico da CLT para o dado pela Lei 8.112/1990, com o qual a referida vantagem não é compatível já que não há direito adquirido a regime jurídico, alterou-se o suporte fático e o estado da norma, restando alterado o silogismo original da sentença.
15. Nessa senda, observo que tal entendimento já foi acolhido pelo STF no regime de repercussão geral no Recurso Extraordinário 596.663, cuja decisão restou assim ementada:
'CONSTITUCIONAL. PROCESSUAL CIVIL. SENTENÇA AFIRMANDO DIREITO À DIFERENÇA DE PERCENTUAL REMUNERATÓRIO, INCLUSIVE PARA O FUTURO. RELAÇÃO JURÍDICA DE TRATO CONTINUADO. EFICÁCIA TEMPORAL. CLÁUSULA REBUS SIC STANTIBUS. SUPERVENIENTE INCORPORAÇÃO DEFINITIVA NOS VENCIMENTOS POR FORÇA DE DISSÍDIO COLETIVO. EXAURIMENTO DA EFICÁCIA DA SENTENÇA.
1. A força vinculativa das sentenças sobre relações jurídicas de trato continuado atua rebus sic stantibus: sua eficácia permanece enquanto se mantiverem inalterados os pressupostos fáticos e jurídicos adotados para o juízo de certeza estabelecido pelo provimento sentencial. A superveniente alteração de qualquer desses pressupostos (a)  determina a imediata cessação da eficácia executiva do julgado, independentemente de ação rescisória ou, salvo em estritas hipóteses previstas em lei, de ação revisional, razão pela qual (b) a matéria pode ser alegada como matéria de defesa em impugnação ou em embargos do executado.  (destaque acrescido) 
16. Do julgado acima transcrito, resta claro que a Suprema Corte já pacificou o entendimento segundo o qual, havendo alteração nos pressupostos de fato que fundamentaram a decisão, ainda que transitada em julgado, cessa de imediato a sua eficácia executiva, independentemente de ação rescisória. Diante de tal entendimento, entendo que a situação fática que deu ensejo aos pagamentos decorrentes da hora extra nos casos mencionados há muito tempo fora modificada, razão pela qual a parcela deve ser excluída dos respectivos proventos de pensão.
17. Com isso, os atos de pensão civil instituídos por [instituidores 3, 4, 5 e 6] não reúnem condições para receber a chancela da legalidade, razão pela qual devem ter os respectivos registros negados. Além disso, cabe determinação à Universidade Federal de Minas Gerais para que exclua dos proventos das pensões em destaque, a parcela decorrente de hora extra oriunda do regime celetista.'"
14.	Nesse contexto, cabe considerar ilegal o ato de concessão de aposentadoria do Sr. Francisco de Assis Braz, e negar-lhe o correspondente registro.
15.	Quanto à concessão de aposentadoria em favor do Sr. Aldo Bazílio, assiste razão ao Parquet, porquanto em razão do falecimento do aludido interessado, entende-se prejudicado o exame do ato, por perda de objeto, nos termos do art. 7º, inciso I, da Resolução/TCU 206/2007. 
16.	E, por fim, com relação aos Srs. Glaucio Teófilo Câmara de Sá e José André Braulino Júnior, cabe considerar legais as respectivas concessões de aposentadoria, autorizando os registros dos correspondentes atos, porquanto não constatado óbice à legalidade das aludidas concessões. 
  		Ante o exposto, manifesto-me por que seja adotada a deliberação que ora submeto a este Colegiado.
 	
TCU, Sala das Sessões, em 26 de maio de 2020.
MARCOS BEMQUERER COSTA
Relator